---
title: "handout devoir (2): elon musk a acquire twitter"
runningheader: "elon musk a acquire twitter" # only for pdf output
#subtitle: "An implementation in R Markdown" # only for html output
# author: '`r putaut<-function(out){ifelse(out,"st. schwarz","st. schwarz / franziska schmidt")};putaut(knitr::is_html_output())`'
author: "st. schwarz"
date: "`r Sys.time()`"
output:
  bookdown::html_document2:
    base_format: tufte::tufte_html
  #tufte::tufte_html: default
  tufte::tufte_handout:
    citation_package: natbib
    latex_engine: xelatex
  tufte::tufte_book:
    citation_package: natbib
    latex_engine: xelatex
bibliography: 'FRZ.bib'
link-citations: yes
keep_tex: yes
---

```{r setup,results=F, include=F}
#library(tufte)
library(tm)
#library(dplyr)
library(rmarkdown)
#library(httr)
library(purrr)
library(knitr)
library(xml2)
url<-"https://www.digrin.com/stocks/detail/TWTR/price"
library(httr)
author<-"st. schwarz"

 # invalidate cache when the tufte version changes
knitr::opts_chunk$set(cache.extra = packageVersion('tufte'))
options(htmltools.dir.version = FALSE)
if (is_html_output()) {
  print("html output")
  output.rmd<-"html"
  dlmsg<-paste0('download pdf <a href="https://ada-sub.dh-index.org/school/papers/016/14-wolf_handout.pdf">here</a>.')
} else if (is_latex_output()) {
  #output_format <- "PDF"
  print("pdf")
  output.rmd<-"pdf"
  dlmsg<-'view handout [online](https://ada-sub.dh-index.org/school/papers/016/).'
}
# author<-"st. schwarz / franziska schmidt"
# if(output.rmd=="html")
#   author<-"st. schwarz"


```

```{r bibmy, eval=F, echo=FALSE, warning=FALSE,message=FALSE}
#fetch zotero .bib online
#share <- runif(1)
# response<-GET("https://api.zotero.org/groups/4713246/collections/9LNRRJQN/items/top?format=bibtex")
# bib<-httr::content(response,"text")
# y<-tempfile("ref",fileext = ".bib")
# writeLines(bib,y)
# t<-Sys.time()
# #tf<-format(t,"%a %b %d %Y (%H.%M)")
# tf<-format(t,"%Y%m%d(%H.%M)")
```


```{r eval=T, results=F,echo=FALSE, warning=FALSE,message=FALSE}

if (is_html_output()) {
  print("html output")
  output.rmd<-"html"
  dlmsg<-paste0('download pdf <a href="https://ada-sub.dh-index.org/school/papers/016/14-wolf_handout.pdf">here</a>.')
} else if (is_latex_output()) {
  print("pdf")
  output.rmd<-"pdf"
  dlmsg<-'view handout [online](https://ada-sub.dh-index.org/school/papers/016/).'
}
author<-"st. schwarz / franziska schmidt"
if(output.rmd=="html")
  author<-"st. schwarz"
```

# A. head
Französisch GM3 / Roman Aubry / FUB SoSe25   

`r dlmsg`

---

# timeline
## 1
Le PDG[^1] de Tesla et de SpaceX, Elon Musk, est désormais le premier actionnaire du réseau social Twitter. Des documents publiés le 4 avril par le régulateur de la Bourse américaine montrent que M. Musk a acquis  **9,2 % des actions du réseau social **, pour une  **valeur d’environ 2,9 milliards de dollars (2,62 milliards d’euros) **. Ce rachat, effectué le 14 mars en toute discrétion par le multimilliardaire, a créé la surprise – la valeur de  **l’action Twitter a grimpé de 27 % lundi **, à la Bourse de New York.  
Le 25 mars, l’entrepreneur polémiste a lancé un sondage : « La liberté d’expression est essentielle au fonctionnement de la démocratie. Croyez-vous que Twitter adhère rigoureusement à ce principe ? » Dans cette consultation sans valeur scientifique, le non l’a emporté à plus de 70 %. Dans la foulée, le fondateur de Tesla a demandé à ses fans ce qu’il convenait de tirer comme conséquences, voire s’il fallait « créer un nouveau réseau social ». [Q: @le_monde_elon_2022]

## 2
Le multimilliardaire Elon Musk propose de racheter Twitter, dont il est déjà le premier actionnaire, pour  **41,39 milliards de dollars (37,9 milliards d’euros) **, comme le montre un document transmis mercredi au gendarme de la Bourse américaine et révélé jeudi 14 avril. Après cette annonce, le réseau social a annoncé qu’il allait « examiner avec attention » l’offre d’Elon Musk.
M. Musk se dit prêt à débourser 54,20 dollars par action Twitter (49,70 euros). Cela représente un « premium », c’est-à-dire une bonification, de 21 % par rapport au cours d’ouverture du titre ce jeudi et de 54 % par rapport à celui du 28 janvier, date à laquelle M. Musk a commencé à investir dans Twitter.
Le milliardaire a fait son entrée au capital du réseau social à hauteur de 9,2 %, comme l’ont montré des documents publiés le 4 avril par le régulateur de la Bourse américaine, la Securities and Exchange Commission. Twitter lui avait ensuite proposé d’entrer au conseil d’administration, ce qu’il avait refusé. [Q: @le_monde_elon_2022-1]  

## 3
Twitter est désormais officiellement entre les mains d’Elon Musk, le patron de Tesla et de SpaceX, qui a conclu,  **jeudi 27 octobre, l’acquisition du réseau social pour 44 milliards de dollars (44 milliards d’euros) **. « L’oiseau est libéré », a tweeté le milliardaire pour officialiser l’opération, ouvrant un nouveau chapitre incertain pour la plate-forme au cœur de la vie politique et médiatique des Etats-Unis et de nombreux pays. [Q: @le_monde_elon_2022-2]   

# viz
```{r vis1,warning=F,message=F,echo=FALSE,fig.cap="twitter shares development"}
# 15222.twtr shares
# library(xml2)
# url<-"https://www.digrin.com/stocks/detail/TWTR/price"
# library(httr)
r<-GET(url)
htm<-content(r,"text")
xhtm<-read_html(htm)
xp<-'/html/body/div[1]/div[2]/div[1]/div[3]/table'
table<-xml_find_all(xhtm,xp)
xt<-read_html("twtr-shares.html")
td<-xml_find_all(table,"//td")
tx<-xml_text(td)
tr<-xml_find_all(table,"//tr")
trx<-xml_text(tr)
#m<-grep("\\$",tx)
td<-strsplit(trx,"\n")
#td[[2]]
mo<-unlist(lapply(td,function(x){
  mo<-strsplit(x[1]," ")
  mo<-lapply(mo, function(x){paste(x[1:2],collapse = " ")})
  
  
  }))
#mo
mo<-mo[2:length(mo)]
tdn<-lapply(td,function(x){gsub(" ","",x[2:4])})
tdn<-data.frame(td)
tdn<-data.frame(t(tdn),row.names = 1:length(tr))
tdn<-tdn[grep("[0-9]",tdn$X1),1:2]
colnames(tdn)<-c("date","price")
tdn$price<-gsub("\\$","",tdn$price)
tdn<-tdn[length(tdn$date):1,1:2]
mode(tdn$price)<-"double"
rownames(tdn)<-tdn$date
tdn2<-tdn[,2]
#plot(tdn2,type = "h",names.arg=tdn$date)
tdn.s<-tdn[grep("2021|2022|2023",tdn$date),]
shift<-30
barplot(
  height = as.numeric(tdn.s$price-shift),
  offset = shift,
  names.arg = tdn.s$date,
  las = 2,                # make labels perpendicular to axis
  cex.names = 0.7,  # adjust label size if needed
  main = "share value",
  ylab = "price / USD",
)

```
[Q: @digrin_twitter_2025]

---
\newpage
# B. REF:
[^1]:PDG=President Directeur Generale=CEO