---
#--- official ---#
# class handout WS24/25, uljana wolf/ falsche freunde

title: "handout: uljana wolf - falsche freunde"
author: "St. Schwarz"
date: "`r Sys.Date()`"
zotero: AVL_dyn
output: 
  bookdown::html_document2:
    global_numbering: TRUE
    number_sections: TRUE
    code_download: yes
    toc: yes
    toc_float:
      collapsed: no
      smooth_scroll: no
    self_contained: FALSE #TRUE for standalone html page knit
    #css: ../style_HA.css
#swap / decomment ff .bib/.css references for self compile .Rmd to html
#bibliography: https://raw.githubusercontent.com/esteeschwarz/DH_essais/main/sections/DYN/DYN_HA/DYN_HA.bib
    css: https://ada-sub.dh-index.org/school/papers/011/style_HA.css
bibliography: DYN_HA.bib
---
# A. head
```{r setup, include=FALSE}
knitr::opts_chunk$set(echo = TRUE)
#mini critical: dont find relative files in path
#knitr::opts_knit$set(root.dir="~/boxHKW/21S/DH")
#knitr::opts_knit$set(base.dir = "~/boxHKW/21S/DH/gith/DH_essais/sections/DYN/DYN_HA")
#EWA, lapsi
#knitr::opts_knit$set(root.dir="~/boxHKW/UNI/21S/DH")
#knitr::opts_knit$set(base.dir = "~/boxHKW/UNI/21S/DH/gith/DH_essais/sections/DYN/DYN_HA")

```

```{r eval=TRUE, echo=FALSE, warning=FALSE,message=FALSE}
library(httr)
#fetch zotero .bib online
x<-GET("https://api.zotero.org/groups/4713246/collections/9LNRRJQN/items/top?format=bibtex")
bib<-content(x,"text")
y<-tempfile("ref",fileext = ".bib")
writeLines(bib,y)
```
---
bibliography: "`r y`"
---
```{r eval=TRUE, echo=FALSE, warning=FALSE,message=FALSE}
library(rmarkdown)
src<-"../../../../../local/R/cred_gener.csv"
 # cred<-read.csv(src)
    src<-"../../../../../local/DYN/db/wolfdb003.csv"
    src_lx<-"../../../../../local/DYN/db/tokensMultiLX_m.csv"
```

---

# einleitung

# zur autorin
Uljana Wolf, der Öffentlichkeit seit 2005 durch ihre Gedichte bekannt, wurde 2006 für ihr Debüt *kochanie ich habe brot gekauft* (kookbooks 2005) mit dem Peter-Huchel-Preis geehrt und veröffentlichte seitdem neben Übersetzungen und essayistischen Schriften zwei weitere Gedichtbände, ebenfalls bei *kookbooks*. Dort ist sie in ein enges Netzwerk junger deutschsprachiger Autor:innen eingebunden, die sich auch (hier zum Aspekt *postdeutsch*) mehrheitlich durch ihre Affinität zu mehr- oder polylingualer Dichtung auszeichnen. Es gibt bei kook kaum Dichter:innen, deren Werk nicht irgendwie Mehrsprachigkeit künstlerisch umsetzt, damit arbeitet. 

# work

## basic statistics
```{r echo = FALSE,warning=FALSE}
```

---

# B. REF:
