---
title: "handout: uljana wolf - falsche freunde"
runningheader: "handout: uljana wolf - falsche freunde" # only for pdf output
#subtitle: "An implementation in R Markdown" # only for html output
author: "st. schwarz"
date: "`r Sys.time()`"
output:
  bookdown::html_document2:
    base_format: tufte::tufte_html
  #tufte::tufte_html: default
  tufte::tufte_handout:
    citation_package: natbib
    latex_engine: xelatex
  tufte::tufte_book:
    citation_package: natbib
    latex_engine: xelatex
bibliography: 'wolf.bib'
link-citations: yes
keep_tex: yes
---

# A. head
Seminar: "Das Prosagedicht"    
Dozentin: Kathrin Wittler   
WS24/25    
download pdf <a href="https://github.com/esteeschwarz/SPUND-LX/raw/main/szondi/WITprose/handout/14-wolf_handout.pdf">here</a>.

```{r setup,results=F, include=FALSE}
#library(tufte)
library(tm)
#library(dplyr)
library(rmarkdown)
#library(httr)
library(purrr)
library(knitr)

 # invalidate cache when the tufte version changes
knitr::opts_chunk$set(cache.extra = packageVersion('tufte'))
options(htmltools.dir.version = FALSE)
```

```{r bibmy, eval=F, echo=FALSE, warning=FALSE,message=FALSE}
#fetch zotero .bib online
#share <- runif(1)
# response<-GET("https://api.zotero.org/groups/4713246/collections/9LNRRJQN/items/top?format=bibtex")
# bib<-httr::content(response,"text")
# y<-tempfile("ref",fileext = ".bib")
# writeLines(bib,y)
# t<-Sys.time()
# #tf<-format(t,"%a %b %d %Y (%H.%M)")
# tf<-format(t,"%Y%m%d(%H.%M)")
```


```{r eval=T, results=F,echo=FALSE, warning=FALSE,message=FALSE}
#src<-"../../../../../local/R/cred_gener.csv"
 # cred<-read.csv(src)
  #  src.d<-"~/boxHKW/21S/DH/local/DYN/db/wolfdb003.csv"
# k2<-read.csv("~/Documents/static/server/ada/es/r/knitessai/db/wolfdb003.csv")
# k2<-k2$content[k2$book=="FF"]  
src.tp<-"~/boxHKW/21S/DH/local/AVL/2024/WIT/ff.txt"
#writeLines(k2,"~/boxHKW/21S/DH/local/AVL/2024/WIT/ff.txt")
# tp<-readLines(src.t)
if (is_html_output()) {
  print("html output")
  output.rmd<-"html"
} else if (is_latex_output()) {
  #output_format <- "PDF"
  print("pdf")
  output.rmd<-"pdf"
}
   # src_lx<-"../../../../../local/DYN/db/tokensMultiLX_m.csv"
script1<-"~/Documents/GitHub/SPUND-LX/szondi/WITprose/ann2html.R"
script2<-"~/Documents/GitHub/SPUND-LX/szondi/WITprose/handout-functions.R"
source(script1)
source(script2)
```

---

# zur autorin
\begin{marginfigure}
content to the right
\end{marginfigure}

Uljana Wolf, der Öffentlichkeit seit 2005 durch ihre Gedichte bekannt, wurde 2006 für ihr Debüt *kochanie ich habe brot gekauft* [@wolf_kochanie_2005] mit dem Peter-Huchel-Preis ausgezeichnet und veröffentlichte seitdem neben Übersetzungen und essayistischen Schriften drei weitere Gedichtbände, zuletzt *Muttertask* [@wolf_muttertask_2023] ebenfalls bei *kookbooks*.  
Dort ist sie in ein enges Netzwerk junger deutschsprachiger Autor:innen eingebunden, die sich mehrheitlich durch ihre Affinität zu mehr- oder polylingualer Dichtung auszeichnen und vielleicht mit dem Label *postdeutsch* assoziiert werden können. Es gibt bei kook kaum Dichter:innen, deren Werk nicht irgendwie Mehrsprachigkeit künstlerisch umsetzt, damit arbeitet.  
Zu Uljana Wolf ist literaturwissenschaftlich noch nicht immens viel gearbeitet worden, ein gern zitierter Aufsatz ist immer noch der von Frieder von Ammon, *Tertium quid. Uljana Wolfs Translinguale Sendung*, erschienen 2018 in der  *Zeitschrift für Germanistik*. [@von_ammon_tertium_2018], in dem zwei aktuelle Tendenzen der Gegenwartslyrik im Werk Uljana Wolfs exemplarisch studiert werden.^[v. Ammon beobachtet erstens eine „Konjunktur poetologischer Reflexion im Bereich der Lyrik“ [cf. @von_ammon_tertium_2018, p.276] und zweitens die Tendenz zur „Internationalisierung“, womit er auf die Tatsache anspielt, dasz „Lyriker bei der Modellierung ihrer Poetik nicht mehr vorrangig auf Vorbildfiguren aus ihren eigenen Herkunftsländern Bezug nehmen, sondern auf eine […] Auswahl von Autoren, die potenziell aus der ganzen Welt stammen können“ [@von_ammon_tertium_2018, ebd.].] ^[Ammon stellt Bezüge zu Theresa Hak Kyung Cha (einer aus Korea stammenden Amerikanerin, geb. 1951) sowie Kurt M. Stein (einem nach Amerika ausgewanderten Deutschen, geb. 1884) her, in beiden sieht er Vorläufer der translingualen :Programmatik: [cf. @von_ammon_tertium_2018, p.282] der Texte Uljana Wolfs, beide thematisierten sprachliche Phänomene, mit denen Dichter umgehen, wenn sie sich zwischen nationalen Sprachräumen bewegen.]   
*falsche freunde* [@wolf_falsche_2009] trage das (so genannte Phänomen) z.B.. orthographisch und/oder phonetisch ähnlicher, aber semantisch verschiedener "Worte" [cf. @von_ammon_tertium_2018, p.282] – welches vom :Transit: dieser von einer in die andere Sprache auftritt, schon im Titel.   
U. Wolf selbst reflektiert in ihren essayistischen Texten immer wieder auch das eigene Schreiben, gerade auch unter dem Aspekt der o.a. *Translingualität*. Zuletzt wurde eine Auswahl von Aufsätzen der Jahrer 2007-2020 in ihrem Essayband *Etymologischer Gossip* veröffentlicht [@wolf_etymologischer_2021].   


```{r eval=F, echo=FALSE, warning=FALSE,message=FALSE}
# TODO: wordcount, lexical diversity
```

```{r basics, results=F,eval=T,echo = FALSE,warning=FALSE}
  tp<-readLines(src.tp)

  g2<-Corpus(VectorSource(tp))
  given_corpus<-g2
  clean_corpus <- function(corpus) {
    corpus <- tm_map(corpus, removePunctuation)
    corpus <- tm_map(corpus, removeNumbers)
   # corpus <- tm_map(corpus, removeWords, stopwords("en"))
    corpus <- tm_map(corpus, stripWhitespace)
    return(corpus)
  }
  given_corpus <- clean_corpus(given_corpus)
  given_dtm <- DocumentTermMatrix(given_corpus)
  given_freq <- as.data.frame(as.matrix(given_dtm))
  given_freq <- colSums(given_freq)
 # length(unlist(given_corpus))
  #t.unique<-unique(tokens)
  lto<-sum(given_freq)
  lty<-length(given_freq)
  #x<-t[1]
  tp<-tp[2:length(tp)]
  lc<-length(tp)

  lm<-lapply(seq_along(1:length(tp)), function(i){
    length(unlist(strsplit(tp[i]," ")))
#    x%>%strsplit(" ")%>%length()
  })
  lm<-unlist(lm)
  #lto<-sum(lm)
  md_t<-median(lm)
  std<-sd(lm)
  std<-round(std,2)
  #print(std)
  ifelse(output.rmd=="html",tabref<-"\\@ref(tab:kableann),L33",
       tabref<-"Table 3, L33")

```

# die falschen freunde
Als :falsche freunde: werden in der Linguistik Phrasen betrachtet, die als direkte Übersetzung eines Idioms oder Wortes von einer in eine andere Sprache auftauchen, ohne dabei die semantisch-idiomatische Bedeutung des Ausgangsidioms zu erhalten.^[Dabei entstehen dann oft (auch gewollt humoristische) Zielphrasen, die in dieser Form keinen Sinn mehr ergeben. Als populär gewordenes (älteres) Beispiel dürfte das 'english-for-runaways'-Lied von Otto Waalkes gelten, in dem er unzählige solcher (falschen freunde) aneinanderreiht und die englische Übersetzung einiger deutschen Phrasen ad absurdum führt. Im weiteren lyrischen Werk von U. Wolf tauchen solche Wortspielereien öfter und eher beiläufig auf und können aber auch leicht überlesen werden, da ihre Herleitung bzw. Erkennung, wenn sie nicht, wie in diesem Band, thematisiert wird, ein gewisses Vokabular in source und target language voraussetzt. (zb: Mr. Veilmaker = Fr. Schleiermacher in @wolf_meine_2013)]

## ground truth
Die `r lc` Texte haben einen Umfang von `r lto` Wörtern (tokens), die sich in `r lty` distinct types einteilen lassen, die type/token ratio, ein Indikator für *lexical diversity*, beträgt demnach `r round(lty/lto,2)`. Die durchschnittliche Textlänge (median) sind `r md_t` Wörter, die Abweichung beträgt nur `r std` Wörter, dh. die Texte sind ungefähr von gleicher Länge. ^[Berechnungen siehe: @schwarz_wolf-handout_2025]

## few stats
```{r grams, echo=F,results=T}
#print(handlist$grams)
kable(handlist$grams,caption = "word 2-grams in corpus / INFO: es gibt keine 3-gram cluster, die mehr als einmal vorhanden sind, deshalb werden diese hier nicht gezeigt. dies ist sehr bezeichnend, denn es heiszt, dasz phrasen udgl. überhaupt nicht vorkommen bzw. sich nicht wiederholen.")

#cat("tab 1: word 2-grams in corpus")
```

```{r posgrams,echo=F,fig.margin=T,fig.cap="PoS 3-grams in corpus"}
#print(handlist$posgrams)
kable(handlist$posgrams,caption = "part-of-speech 3-grams in corpus with examples")
#cat("tab 2: part-of-speech 3-grams in corpus")
# knitr::kable(
#   list(handlist$grams, handlist$posgrams),
#   caption = '1. word 2-grams in corpus / 2. part-of-speech 3-grams in corpus with examples',
#   booktabs = TRUE, valign = 't'
# )
```

## content analysis
```{r analysis, results=F,eval=F,echo = FALSE,warning=FALSE}
library(rmarkdown)
tempmd<-tempfile("frame.md")
writeLines(knitr::kable(ann.p),tempmd)
mdin<-readLines(tempmd)
mdstyle<-readLines("../frame.css")
stylediv<-paste0('<style>',paste0(mdstyle,collapse = ""),'</style>')
mdstyle<-c(stylediv,mdin)
writeLines(mdstyle,"testmd.md")
writeLines(mdstyle,tempmd)
#render(tempmd,output_format="bookdown::html_document2",output_file = "~/Documents/GitHub/SPUND-LX/szondi/WITprose/frameout.html")
#htmout<-readLines(temphtm)

# ifelse(output.rmd=="html",tabref<-"\@ref(tab:kableann),L33",
#        tabref<-"Table 3, L33")
```

```{r kableann,eval=T,echo=F,fig.cap="few annotations",fig.fullwidth="T"}
  knitr::kable(ann.p,caption="few text annotations",escape = F )

```

# theses
1. Die formelle Befreiung der Texte von der lyrischen Form (Strophe, Vers) trägt dazu bei, sich bei dem Versuch, die Bezüge zu englischen Phrasen herzustellen, weitgehend auf den Inhalt konzentrieren zu können ohne störende Ablenkungen oder Interruptionen durch Zeilenumbrüche udgl. den Lesefluss lenkende Gestaltung.
2. Die Fassung in weniger komplexem Satzbau vereinfacht die Übertragung des gelesenen auf die englische Syntax, um weiterhin Herleitungen vornehmen zu können.
3. Die Verwendung von Reimen hingegen lenkt die Aufmerksamkeit auf die jeweilige Stelle und erleichtert dergestalt die Erkennung der (falschen freunde), die an diesen Positionen gehäuft auftreten.

# questions
1. Sind diese Dichtungen mehr als nur die Vorführung oder Ausartikulierung des Phänomens? Wie ist ihr literarischer Wert zu beurteilen, wenn man die linguistische Spielerei beiseitelässt?
  1. dazu: wenn man davon ausgeht, dasz zuerst das deutsche Idiom da war, dann eine wörtliche Übersetzung und dann eine Einbindung einer Rückübersetzung ins Deutsche (was dann das dt. Idiom verfremdet, cf. Table `r tabref`) - wie notwendig steht dann das betreffende Wort dort, wo es steht? Herrscht hier der spielerische Ansatz über das (lyrische) Moment?^[über diese Zeile speziell würde ich mir eine Diskussion wünschen...]
2. Haben wir es (anhand der im Seminar gefunden Merkmale des Prosagedichts) hier mit typischen Vertretern der Gattung zu tun bzw. was zeichnet sie darüberhinaus als Prosagedicht aus?
3. Finden wir auch genreübergreifende Merkmale (zb. des Essais, der Anekdote, der Fabel, des Witzes) in den Texten?

```{r msg,echo=F}
t.ngrams.5<-lapply(seq_along(1:length(t1)),function(i,n){
  t<-t1[i]
#  print(head(t))
  ng<-get.ngrams(t,n=5)
})
ng5<-data.frame(abind(t.ngrams.5,along = 1))
#print(sample(ng5$ngram,1))
ng5s<-sample(ng5$ngram,1)

#print("thanks for your p")
zeig.doch.einfach.mal.ein.zufaelliges.beispiel<-function(){
ng5<-data.frame(abind(t.ngrams.5,along = 1))
print(sample(ng5$ngram,1))
}
```

# fin
thanks for your patience oder wie fr. wolf sagen würde... 
```{r sample} 
zeig.doch.einfach.mal.ein.zufaelliges.beispiel()
```

---
\newpage
# B. REF:
